ACORDAO-COMPLETO-2439972

ACÓRDÃO 2326/2021 ATA 38/2021 - PLENÁRIO

VISTOS, relatados e discutidos estes autos de recurso de reconsideração interposto pelo Governo do Distrito Federal - GDF contra o Acórdão 1895/2019-TCU-Plenário; 
ACORDAM os Ministros do Tribunal de Contas da União, reunidos em Sessão de Plenário e diante das razões expostas pelo Relator, em: 
9.1. conhecer do presente recurso de reconsideração, por atender aos requisitos de admissibilidade previstos nos arts. 32, inciso I, e 33 da Lei 8.443/1992, para, no mérito, negar-lhe provimento; 
9.2. notificar o recorrente da presente decisão.

Recurso de reconsideração interposto contra deliberação que julgou a prestação de contas do Fundo Constitucional do Distrito Federal relativa ao exercício de 2013.

Fundo Constitucional do Distrito Federal - FCDF.

3. Interessados/Responsáveis/Recorrentes:
3.1. Interessados: Secretaria do Tesouro Nacional (00.394.460/0409-50); Sindicato dos Professores no Distrito Federal/Sinpro (00.543.363/0001-73).
3.2. Responsáveis: Adilson Antonio Evangelista (XXX.006.121-XX); Adonias dos Reis Santiago (XXX.977.501-XX); Adão Nunes da Silva (XXX.683.303-XX); Alessandro Geraldo Venturim Barbosa da Silva (XXX.985.411-XX); Anderson Carlos de Castro Moura (XXX.712.691-XX); Claudio Armond da Silva Cordeiro (XXX.223.111-XX); Francisco Carlos da Silva Niño (XXX.114.680-XX); Gilberto Lopes da Silva (XXX.231.721-XX); Hamilton Santos Esteves Junior (XXX.566.501-XX); Jooziel de Melo Freire (XXX.156.407-XX); Jorge Luiz Xavier (XXX.308.906-XX); Júlio César Corrêa Faria (XXX.099.301-XX); Júlio César dos Santos (XXX.225.211-XX); Leone Affonso Soares (XXX.696.251-XX); Marcia Wanzoff Robalinho Cavalcanti (XXX.697.914-XX); Mário Lopes Condes (XXX.509.481-XX); Paulo Santos de Carvalho (XXX.666.971-XX); Paulo Sérgio Soares Sarmento (XXX.143.074-XX); Sergio Ricardo Souza Santos (XXX.076.291-XX); Suamy Santana da Silva (XXX.501.287-XX); Vanuza Náara de Oliveira Almeida (XXX.764.634-XX); Washington Rodrigues Lima (XXX.953.391-XX); Watson Warmling (XXX.959.021-XX); Érico Rossano Moreto dos Santos (XXX.884.301-XX).
3.3. Recorrente: Governo do Distrito Federal (00.394.601/0001-26).

13.1. Ministros presentes: Ana Arraes (Presidente), Walton Alencar Rodrigues, Benjamin Zymler, Augusto Nardes, Raimundo Carreiro, Bruno Dantas, Vital do Rêgo (Relator) e Jorge Oliveira.
13.2. Ministro-Substituto convocado: Augusto Sherman Cavalcanti.
13.3. Ministros-Substitutos presentes: Marcos Bemquerer Costa, André Luís de Carvalho e Weder de Oliveira.

DISTRITO FEDERAL

VITAL DO RÊGO

Ministro Walton Alencar Rodrigues.

Adoto como relatório a instrução de mérito elaborada no âmbito da Secretaria de Recursos (Serur) , peça 128, que contou com a anuência do escalão gerencial daquela unidade técnica, peças 129 e 130, a seguir transcrita com os ajustes de forma pertinentes:
INTRODUÇÃO
1.	Trata-se de recurso de reconsideração (peça 97) interposto pelo Governo do Distrito Federal contra o Acórdão 1895/2019-TCU-Plenário (peça 65) , Ministro Relator Raimundo Carreiro e Ministro Revisor Walton Alencar Rodrigues: 
1.1.	Reproduz-se a seguir a decisão ora atacada: 
VISTOS, relatados e discutidos estes autos de Prestação de Contas, referente ao exercício de 2013, do Fundo Constitucional do Distrito Federal (FCDF) .
ACORDAM os Ministros do Tribunal de Contas da União, reunidos em sessão do Plenário, diante das razões expostas pelo Revisor, nos termos dos artigos 1°, inciso I; 16, incisos I e II; 17, 18 e 23, incisos I e II, da Lei 8.443/1992, em:
9.1. julgar regulares as contas de Márcia Wanzoff Robalinho Cavalcanti, CPF XXX.697.914-XX; Adão Nunes da Silva, CPF XXX.983.391-XX; Suamy Santana da Silva, CPF XXX.501.287-XX; Jooziel de Melo Freire, CPF XXX.156.407-XX; Anderson Carlos de Castro Moura, CPF XXX.712.691-XX; Vanuza Naára de Oliveira Almeida, CPF XXX.764.634-XX; Paulo Sérgio Soares Sarmento, CPF XXX.143.074-XX; Cláudio Armond da Silva Cordeiro, CPF XXX.223.111-XX; Alessandro Geraldo Venturim Barbosa da Silva, CPF XXX.985.411-XX; Gilberto Lopes da Silva, CPF XXX.231.721-XX; Júlio Cesar Corrêa Faria, CPF XXX.099.301-XX; Júlio César dos Santos, CPF XXX.225.211-XX; Hamilton Santos Esteves Júnior, CPF XXX.566.501-XX; Leone Affonso Soares, CPF XXX.696.251-XX; Sérgio Ricardo Souza Santos, CPF XXX.076.291-XX; Erico Rossano Moreto dos Santos, CPF XXX.884.301-XX; Watson Warmling, CPF XXX.959.021-XX, dando-lhes quitação plena; 
9.2. julgar regulares com ressalva as contas de Adonias dos Reis Santiago, CPF XXX.977.501-XX; Adilson Antonio Evangelista, CPF XXX.006.121-XX; Francisco Carlos da Silva Niño, CPF XXX.114.680-XX; Jorge Luiz Xavier, CPF XXX.308.906-XX; Mario Lopes Condes, CPF XXX.509.481-XX; Paulo Santos de Carvalho, CPF XXX.666.971-XX; e Washington Rodrigues Lima, CPF XXX.953.391-XX; dando-lhes quitação;
9.3. excluir do rol de responsáveis os dirigentes de departamentos da Polícia Civil, da Polícia Militar e do Corpo de Bombeiros Militar do Distrito Federal, a saber: Adriana de Oliveira Aguiar (CPF XXX.904.181-XX) ; Elaine Aparecida Rodrigues Januário (CPF XXX.741.761-XX) ; Eric Seba de Castro (CPF XXX.787.061-XX) ; Guilherme Rocha de Almeida Abreu (CPF XXX.108.191-XX) ; Ivone Casimiro da Silveira Rossetto (CPF XXX.837.641-XX) ; José Augusto da Silva (CPF XXX.261.001-XX) ; Luiz Alexandre Gratão Fernandes (CPF XXX.299.338-XX) ; Marcelo de Paula Araújo (CPF XXX.268.311-XX) ; Márcio Araújo Salgado (CPF XXX.231.147-XX) ; Marco César dos Santos Sousa (CPF XXX.036.001-XX) ; Maurilio de Moura Lima Rocha (CPF XXX.869.201-XX) ; Nilton Joaquim de Oliveira Júnior (CPF XXX.317.111-XX) ; Rodrigo Bonach Batista Pires (CPF XXX.243.651-XX) ; Samuel Teixeira Gomes Ferreira (CPF XXX.315.971-XX) ; Sandra Gomes Melo (CPF XXX.938.321-XX) ; Sandro de Paula Dias (CPF XXX.136.821-XX) ; Silverio Antonio Moita de Andrade (CPF XXX.366.851-XX) ; e Wagner dos Santos (CPF XXX.296.857-XX) ; 
9.4. determinar ao Fundo Constitucional do Distrito Federal (FCDF) que:
9.4.1. cautelarmente, no prazo máximo de 30 dias, se abstenha de pagar quaisquer novos benefícios previdenciários, concedidos a servidores da educação e saúde, por serem de responsabilidade exclusiva do tesouro do Distrito Federal;
9.4.2. apresente a este Tribunal, no prazo de 180 dias, sob pena de multa aos gestores e irregularidade das contas do FCDF, plano de ação, destinado a sanear a situação irregular de pagamento, com recursos do Fundo, de atos de pensão e aposentadoria, instituídos em favor de servidores das áreas de saúde e educação do Distrito Federal por estar em desacordo com os artigos 21, inciso XIV, da CF/1988, e 1º da Lei 10.633/2002, contendo, no mínimo, as medidas a serem adotadas, os responsáveis pelas ações, o prazo previsto para implementação das medidas saneadoras e as justificativas para fixação desse prazo;
9.5. determinar à unidade técnica que, com base no art. 276, §3º, do Regimento Interno/TCU, promova a oitiva do Distrito Federal e do Fundo Constitucional do Distrito Federal para que, caso queiram, no prazo de 15 dias, se pronunciem sobre os requisitos da medida cautelar concedida no subitem 9.4.1 acima e demais questões que entenderem pertinentes relativas ao pagamento de inativos e pensionistas das áreas da saúde e da educação do Distrito Federal com recursos do FCDF;
9.6. determinar ao Ministério da Economia leve em linha de consideração a presente deliberação para aferir os dados reais referentes ao FCDF e corrigi-los, no sentido de adequá-los ao regime de legalidade administrativa, devendo acompanhar a elaboração e a execução do plano de ação referido no subitem anterior, de forma tempestiva e conjunta com os órgãos distritais, para a correção da irregularidade;
9.7. indeferir o pedido de habilitação como parte interessada neste processo formulado pelo Sindicato dos Policiais Civis do Distrito Federal - Sinpol/DF;
9.8. determinar à SecexFazenda que extraia dos autos a peça 60, encaminhada pela Empresa Gestora de Ativos - EMGEA, para sua juntada ao TC Processo 030.105/2016-1, processo a que se refere expressamente;
9.9. dar ciência desta deliberação:
9.9.1. à Casa Civil do Distrito Federal; ao Secretário de Estado de Fazenda do Distrito Federal (gestor do FCDF) e à Presidência do Tribunal de Contas do Distrito Federal, em razão da Decisão 4.725/2018-TCDF) ;
9.9.2. aos Ministros de Estado da Economia, da Justiça e Segurança Pública e à Casa Civil da Presidência da República, em razão dos Acórdãos 2.334/2016 e 2.938/2018, ambos do Plenário desta Corte;
9.9.3. à Comissão de Fiscalização Financeira e Controle da Câmara dos Deputados e à Presidência do Senado Federal, em razão dos Acórdãos 2.130/2017, 2.151/2017 e 2.938/2018, ambos do Plenário desta Corte;
9.9.4. ao Sindicato dos Policiais Civis do Distrito Federal.
HISTÓRICO
2.	 Trata-se de Prestação de Contas do Fundo Constitucional do Distrito Federal (FCDF) relativa ao exercício de 2013.
2.1.	O exame da gestão revelou falhas de natureza formal, associadas basicamente a deficiências de planejamento e governança, o que motivou propostas convergentes pela regularidade com ressalvas das contas dos respectivos responsáveis, e, ainda, demonstrou a ocorrência de um indício de irregularidade considerado grave, assim descrito na instrução de mérito à peça 33 (transcrita no Relatório) : 
utilização de recursos do FCDF para pagamento de despesas com inativos e pensionistas das áreas de saúde e educação do Distrito Federal, que propiciou desvio de finalidade na utilização de recursos do FCDF para execução de serviços de saúde e educação no montante de R$ 2,6 bilhões, com infração ao disposto no art. 21, XIV, da CF/1988 e art. 1° da Lei 10.633/2002 c/c art. 4º da Lei Complementar 141/2012, art. 71 da Lei 9.394/1996 e com o Parecer CNE/CP 29/97 do Conselho Nacional de Educação, bem como em desacordo com a finalidade das ações orçamentárias 0312 e 009T e em desatendimento ao disposto no Oficio-Circular 14/2009/SEAFI/SOF/MP (item 6.3 da instrução à peça 33) .
2.2.	 Em vista disso, a unidade técnica e o Parquet propuseram a audiência dos responsáveis Adonias dos Reis Santiago, então Secretário de Estado de Fazenda do Distrito Federal (Ordenador de Despesa) , e Paulo Santos de Carvalho, na condição de Subsecretário do Tesouro do Distrito Federal (Gestor Financeiro) à época. 
2.3.	No interregno entre as manifestações da unidade técnica e do MPTCU, ocorridas respectivamente em 23/11/2015 e 25/10/2016, e a tramitação dos autos no Gabinete do Relator, em 28/12/2018, foram juntados elementos novos, parte dos quais com significativa relevância à matéria posta em debate. 
2.4.	 O Ministro Relator Raimundo Carreiro considerou inapropriada a realização da audiência dos responsáveis e não identificou reprovabilidade na conduta dos responsáveis em grau suficiente para ensejar a reprovação de suas contas (peça 68, p. 3) .
2.5.	 Ressaltou que essa conclusão se restringiu unicamente à avaliação da gravidade da conduta dos agentes para fins de julgamento de mérito de suas contas, não se traduzindo em reconhecimento da regularidade do procedimento questionado (peça 68, p. 3) . 
2.6.	Ratificou as análises e conclusões da SecexFazenda, endossadas pelo Ministério Público especializado, no sentido de julgar as respectivas contas regulares ou regulares com ressalva, e  acolheu também a proposta de exclusão, do rol de responsáveis, dos agentes arrolados como dirigentes de departamentos da Polícia Civil, da Polícia Militar e do Corpo de Bombeiros Militar do Distrito Federal (peça 68, p. 4) .  Ao final, propôs o seguinte:
9.1 julgar regulares as contas de Márcia Wanzoff Robalinho Cavalcanti, CPF XXX.697.914-XX; Adão Nunes da Silva, CPF XXX.983.391-XX; Suamy Santana da Silva, CPF XXX.501.287-XX; Jooziel de Melo Freire, CPF XXX.156.407-XX; Anderson Carlos de Castro Moura, CPF XXX.712.691-XX; Vanuza Naára de Oliveira Almeida, CPF XXX.764.634-XX; Paulo Sérgio Soares Sarmento, CPF XXX.143.074-XX; Cláudio Armond da Silva Cordeiro, CPF XXX.223.111-XX; Alessandro Geraldo Venturim Barbosa da Silva, CPF XXX.985.411-XX; Gilberto Lopes da Silva, CPF XXX.231.721-XX; Júlio Cesar Corrêa Faria, CPF XXX.099.301-XX; Júlio César dos Santos, CPF XXX.225.211-XX; Hamilton Santos Esteves Júnior, CPF XXX.566.501-XX; Leone Affonso Soares, CPF XXX.696.251-XX; Sérgio Ricardo Souza Santos, CPF XXX.076.291-XX; Erico Rossano Moreto dos Santos, CPF XXX.884.301-XX; Watson Warmling, CPF XXX.959.021-XX, dando-lhes quitação plena; 
9.2 julgar regulares com ressalva as contas dos responsáveis Adonias dos Reis Santiago, CPF XXX.977.501-XX; Adilson Antonio Evangelista, CPF XXX.006.121-XX; Francisco Carlos da Silva Niño, CPF XXX.114.680-XX; Jorge Luiz Xavier, CPF XXX.308.906-XX; Mario Lopes Condes, CPF XXX.509.481-XX; Paulo Santos de Carvalho, CPF XXX.666.971-XX; e Washington Rodrigues Lima, CPF XXX.953.391-XX; dando-lhes quitação; 
9.3 excluir do rol de responsáveis os dirigentes de departamentos da Polícia Civil, da Polícia Militar e do Corpo de Bombeiros Militar do Distrito Federal arrolados nas contas, a saber: Adriana de Oliveira Aguiar (CPF XXX.904.181-XX) ; Elaine Aparecida Rodrigues Januário (CPF XXX.741.761-XX) ; Eric Seba de Castro (CPF XXX.787.061-XX) ; Guilherme Rocha de Almeida Abreu (CPF XXX.108.191-XX) ; Ivone Casimiro da Silveira Rossetto (CPF XXX.837.641-XX) ; José Augusto da Silva (CPF XXX.261.001-XX) ; Luiz Alexandre Gratão Fernandes (CPF XXX.299.338-XX) ; Marcelo de Paula Araújo (CPF XXX.268.311-XX) ; Márcio Araújo Salgado (CPF XXX.231.147-XX) ; Marco César dos Santos Sousa (CPF XXX.036.001-XX) ; Maurilio de Moura Lima Rocha (CPF XXX.869.201-XX) ; Nilton Joaquim de Oliveira Júnior (CPF XXX.317.111-XX) ; Rodrigo Bonach Batista Pires (CPF XXX.243.651-XX) ; Samuel Teixeira Gomes Ferreira (CPF XXX.315.971-XX) ; Sandra Gomes Melo (CPF XXX.938.321-XX) ; Sandro de Paula Dias (CPF XXX.136.821-XX) ; Silverio Antonio Moita de Andrade (CPF XXX.366.851-XX) ; e Wagner dos Santos (CPF XXX.296.857-XX) ; 
9.4 indeferir o pedido de habilitação como parte interessada neste processo formulado pela formulado pela Sindicato dos Policiais Civis do Distrito Federal - Sinpol/DF (peças 46 a 50) ; 
9.5 determinar à SecexFazenda que extraia dos autos a peça 60, encaminhada pela Empresa Gestora de Ativos - EMGEA, para sua juntada ao TC Processo 030.105/2016-1, processo a que se refere expressamente (representação motivada por "Possível irregularidade relacionada a restituição de imposto de Renda pessoa jurídica, envolvendo a Secretaria da Receita Federal do Brasil (RFB) , a Delegacia da Receita Federal em Brasília (DRF) e a Secretaria do Tesouro Nacional (STN) e tendo como beneficiária a Empresa Gestora de Ativos (Emgea) ", cujo relator é o Ministro Aroldo Cedraz) ; 
9.6 determinar à SecexFazenda que autue de processo de representação, com atributos de Solicitação do Congresso Nacional (nos termos do subitem 9.4 do Acórdão 2151/2017-TCU-Plenário) , para análise da questão relativa à legitimidade dos pagamentos, com recursos do FCDF, de inativos e pensionistas das áreas de Educação e Saúde do Distrito Federal, a ser composto, inicialmente, com cópias: dos presentes Acórdão, Voto e Relatório; das peças dos presentes autos referentes à última instrução da unidade técnica (peça 33) , ao parecer do Parquet de Contas (peça 44) e aos novos elementos posteriormente juntados, conforme mencionados no Relatório que integra este Acórdão (peças 45, 52 a 56, 57 a 59 e 61) ; e do Relatório que acompanha o Acórdão 2938/2018-TCU-Plenário (TC Processo 019.364/2017-2; relator: Ministro José Múcio Monteiro) ; 
9.7 dar ciência deste Acórdão, bem como do Relatório e Voto que o fundamentam: 
9.7.1 ao Secretário de Estado de Fazenda do Distrito Federal, gestor do Fundo Constitucional do Distrito Federal (FCDF) ; 
9.7.2 ao Ministro de Estado da Economia, por tratar-se de matéria afeta, na esfera do Poder Executivo Federal, às áreas da Secretaria do Tesouro Nacional e da Secretaria de Orçamento Federal; 
9.7.3 à Comissão de Fiscalização Financeira e Controle da Câmara dos Deputados, em complemento às informações encaminhadas nos termos dos Acórdão 2151/2017-TCU-Plenário e 2.938/2018-TCU-Plenário; 
9.7.4 ao Sindicato dos Policiais Civis do Distrito Federal - Sinpol/DF, por meio dos respectivos advogados, nos termos do art. 179, §7º, do Regimento Interno deste Tribunal.
2.7.	O Ministro Revisor Walton Alencar Rodrigues, por sua vez, concluiu estar claro o desvio de finalidade na utilização de recursos do FCDF para pagamento de inativos e pensionistas da saúde e da educação do DF (peça 66, p. 10) . Entretanto, considerou a representatividade desses pagamentos em relação ao orçamento distrital; a dificuldade alegada pelo ente para o cumprimento dos mínimos da saúde e da educação a partir de uma decisão desfavorável do TCU e a orientação dada pelo Tribunal à Secretaria do Tesouro Nacional, à Subsecretaria de Planejamento, Orçamento e Administração do Ministério da Fazenda e à Secretaria de Orçamento Federal por meio do Acórdão 2334/2016-TCU-Plenário, e, desse modo, a interrupção dos pagamentos deve ocorrer paulatinamente (peça 66, p. 10) . 
2.8.	Assim, em razão das dificuldades retratadas pelo Distrito Federal para sanar a irregularidade e com o objetivo de evitar problemas na prestação de serviços públicos essenciais pelo ente federado, entendeu que deveria ser concedido prazo ao DF, para que apresente plano de ação, reorganize suas finanças e passe a cumprir o disposto nos artigos 21, inciso XIV, da Constituição Federal, e 1º, da Lei 10.633/2002 (peça 66, p. 11) .
2.9.	 Reputou necessário, ademais, determinar ao Ministério da Economia, órgão incumbido da administração financeira e da elaboração, acompanhamento e avaliação dos orçamentos anuais, bem como da elaboração de estudos especiais a respeito de políticas e programas federais, nos termos do artigo 31, da Lei 13.844/2019, que acompanhe a elaboração e a execução do referido plano de ação, devendo realizar todas as análises técnicas e atuar de forma tempestiva e conjunta, com os órgãos distritais, para a correção da irregularidade. (peça 66, p. 11) . 
2.10.	Quanto ao julgamento das contas dos responsáveis, acompanhou o E. Relator, para acolher as conclusões da unidade técnica e do MP/TCU, exceto no que tange à proposta de realização de audiência de Adonias dos Reis Santiago e de Paulo Santos de Carvalho, os quais devem ter suas contas julgadas regulares com ressalva (peça 66, p. 11) .
2.11.	 Concordou com o indeferimento do ingresso do Sindicato dos Policiais Civis do Distrito Federal como parte interessada e com determinação à Secex/Fazenda, para desentranhamento da peça juntada indevidamente aos presentes autos e asseverou que na sessão plenária de 14/8/2019, acolheu sugestão do Ministro Benjamin Zymler para acrescentar a realização de oitiva do Distrito Federal, com base no art. 276, §3º, do Regimento Interno/TCU, bem como pedido do procurador do Distrito Federal presente na sessão para que fosse concedido prazo de 30 dias para a operacionalização das medidas necessárias ao cumprimento da medida cautelar concedida (peça 66, p. 11) . 
2.12.	Em Voto Complementar, o Ministro Raimundo Carreiro apresenta declaração de voto e esclarece que não há divergência de mérito entre os entendimentos do Relator e do Revisor sobre a questão central analisada neste processo, a saber: o exame de legalidade da "utilização de recursos do FCDF para pagamento de despesas com inativos e pensionistas das áreas de saúde e educação do Distrito Federal" (peça 67, p. 1) .  
2.13.	Anotou que o voto complementar foi elaborado com base na leitura da primeira versão do acórdão disponibilizado pelo Revisor, que deliberava, em definitivo, o mérito da questão em debate (legalidade da "utilização de recursos do FCDF para pagamento de despesas com inativos e pensionistas das áreas de saúde e educação do Distrito Federal) (peça 67, p. 2) . 
2.14.	Asseverou que o voto e o acórdão disponibilizados posteriormente pelo Revisor, ao converter a decisão final em medida cautelar e, acolhendo proposição do Ministro Benjamin Zymler, autorizar a oitiva do Distrito Federal nos termos do §3º do art. 276, sanou o óbice da ausência de contraditório que foi consignado pelo Relator na parte inicial deste voto complementar (peça 67, p. 2) .
2.15.	Ante o exposto, reiterou a proposta de acórdão que apresentou ao Colegiado, na Sessão de 20/3/2019, acrescentando apenas, em seu subitem 9.6, a necessidade de franquear ao Distrito Federal o direito de contraditório quanto à questão em debate (peça 67, p. 1-2) . 
2.16.	Houve, então, a prolação da deliberação combatida. 
2.17.	Deve-se informar, que ocorreu a oposição de embargos de declaração, cujo julgamento resultou no Acórdão 2150/2019-TCU-Plenário, Ministro Relator Walton Alencar Rodrigues, que conheceu do recurso, e, no mérito, o rejeitou (peça 91) .  
EXAME DE ADMISSIBILIDADE
3.	Reitera-se o exame preliminar de admissibilidade efetuado pela Serur (pec¿as 105-106) , com despacho do Relator (peça 109) , Exmo. Ministro Vital do Rêgo, que concluiu pelo conhecimento do recurso de reconsideração, suspendendo-se os efeitos dos itens 9.4 e 9.4.2 do Acórdão 1895/2019-TCU-Plenário, eis que preenchidos os requisitos processuais à espécie. 
3.1.	Em relação ao item 9.4.1, também questionado na peça recursal, o Ministro Relator deixou de conhecer, tendo em vista não ser o recurso de reconsideração o instrumento adequado para impugnar a medida cautelar adotada com base no artigo 276 do Regimento Interno do TCU. Por sua vez, destacou que o recurso cabível neste caso, agravo, já teria restado intempestivo, além de ser da alçada do relator a quo apreciá-lo (peça 109, p. 1) .
EXAME DE MÉRITO 
4.	Constitui objeto do presente recurso verificar se houve déficit de motivação da decisão recorrida, bem como se os argumentos tem o condão de afastar a determinação combatida. A fim de demonstrar o alegado, o recorrente se utiliza dos seguintes argumentos:
		a) omissão do Acórdão embargado relativamente à edição do Decreto Federal 9.826/2019, que instituiu um Grupo de Trabalho Interministerial no âmbito da União Federal;
		b) contradição no decisum em razão de conflito federativo e de competência entre a União, o Distrito Federal, o Tribunal de Contas da União e o Tribunal de Contas do Distrito Federal;
		c) contradição no que se refere ao exame de ausência de vedação expressa para a utilização de recursos do FCDF para o custeio de inativos/pensionistas das áreas de saúde e educação;
		d) regularidade do pagamento de pensões e proventos de aposentadoria nas áreas de saúde e educação com valores do Fundo Constitucional.
a) Omissão do Acórdão embargado relativamente à edição do Decreto Federal 9.826/2019, que instituiu um Grupo de Trabalho Interministerial no âmbito da União Federal. 
5.	O Governo do Distrito Federal destaca que o escopo do Grupo de Trabalho consiste justamente na avaliação dos diversos aspectos e controvérsias associados ao Fundo Constitucional e na propositura de soluções normativas (peça 97, p. 6) .
5.1.	Diz que o ato normativo resulta de determinação emanada do Acórdão 2928/2018-TCU-Plenário. O referido Colegiado terá por escopo, inclusive, a possibilidade de recomendação de edição de uma nova regulamentação para o FCDF, suprindo algumas carências e omissões atualmente existentes, que levaram justamente às controvérsias que têm sido seguidamente dirimidas por essa C. Corte de Contas (peça 97, p. 10) . 
5.2.	Informa que, no dia 4/9/2019, o Plenário dessa C. Corte de Contas deferiu pedido de prorrogação de prazo formulado pela União Federal, outorgando um período adicional de 360 dias para que fossem concluídas as atividades desempenhadas no âmbito do referido Grupo de Trabalho (peça 97, p. 12) . 
5.3.	Defende que deve ser sustada a análise dessa temática, bem como suspenso o próprio cumprimento da medida cautelar deferida por essa C. Corte, até que sejam concluídos os estudos e as providências adotadas no âmbito do Grupo de Trabalho instituído pelo Decreto 9.826/2019, emanado do Presidente da República (peça 97, p. 13) . 
5.4.	Alega que se trata de uma medida jurisdicional que, dialogando com o próprio Acórdão 2938/2018-TCU-Plenário (relativo à auditoria operacional do FCDF e que determinou a instituição do referido Grupo de Trabalho) , permitirá o regular desenvolvimento dos trabalhos do mencionado Colegiado (peça 97, p. 13) .
5.5.	Afirma que vigia, até bem recentemente, o entendimento do Tribunal de Contas da União no sentido da admissibilidade, ainda que em sede provisória, do custeio de inativos com recursos do FCDF, nos termos do Acórdão 2334/2016-TCU-Plenário (peça 97, p. 13-15) . 
Análise
5.6.	Primeiramente, deve-se destacar que não houve omissão do Acórdão embargado relativamente à edição do Decreto Federal 9.826/2019, que instituiu um Grupo de Trabalho Interministerial no âmbito da União Federal. Assim, foi esclarecido no decisum (peça 92, p. 2) :
Por conseguinte, ainda que não mencionado o Decreto 9.826/2019, no voto da deliberação embargada, não houve omissão, porquanto a necessidade de estudo, determinado pelo Acórdão 2938/2018-TCU-Plenário, foi considerada no acórdão embargado. 
5.7.	O Acórdão 2938/2018-TCU-Plenário, Ministro Relator José Múcio Monteiro, resultou do exame de solicitação do Congresso Nacional, originada na Comissão de Fiscalização Financeira e Controle da Câmara dos Deputados, requerendo a este Tribunal a realização de fiscalização no intuito de verificar eventuais ilegalidades na aplicação dos recursos do Fundo Constitucional do Distrito Federal pelo Governo do Distrito Federal. 
5.8.	Durante a fiscalização foram encontrados os seguintes achados, em suma (consoante o contido no Voto do decisum mencionado) :
	a) a falta de regulamentação do fundo que tem levado a falhas em sua governança, que remetem à transparência insuficiente, duplicidade de instâncias controladoras e falhas no processo de gestão orçamentária e financeira;
	b)  riscos à sustentabilidade do fundo a longo prazo, a partir de projeções e análises que consideraram a adequação do aporte anual definido em sua constituição, o mecanismo de atualização, bem como a situação atual e a perspectiva de recursos necessários ao pleno atendimento de suas finalidades;
5.9.	A fiscalização considerou que a edição de medidas legislativas seria apta a corrigir os problemas identificados e suprir as lacunas normativas, especialmente a regulamentação da Lei 13.502/2017, art. 68-A, inciso II, alínea "d", e da Constituição Federal, arts. 21, inciso XIV, e 32, § 4º. 
5.10.	Desse modo, o Acórdão 2938/2018-TCU-Plenário assim dispôs:
ACORDAM os Ministros do Tribunal de Contas da União, reunidos em Sessão Plenária, diante das razões expostas pelo Relator, e com fundamento no art. 43, inciso I, da Lei 8.443/1992, c/c os arts. 169, inciso II; 250, incisos II e III, do Regimento Interno do TCU e no art. 17, inciso II, da Resolução-TCU 215/2008, em: 
9.1. informar ao Presidente da Comissão de Fiscalização Financeira e Controle da Câmara dos Deputados que foi realizado diagnóstico do Fundo Constitucional do Distrito Federal mediante auditoria operacional, com as conclusões constantes do relatório que fundamenta esta decisão;
9.2. determinar ao Ministério da Segurança Pública e à Casa Civil da Presidência da República que formem grupo de trabalho com a participação dos Ministérios da Fazenda e do Planejamento, Desenvolvimento e Gestão, da Polícia Civil, Polícia Militar e Corpo de Bombeiros Militar do Distrito Federal e, se possível, de representantes do Distrito Federal para que, no prazo de 180 (cento e oitenta) dias, apresentem, nos termos dos arts. 21, inciso XIV, e 32, § 4º, da CF/1988 c/c o art. 68-A, inciso II, alínea "d", da Lei 13.502/2017, estudo pormenorizado acerca:
9.2.1 da situação atual e pretendida da estrutura organizacional das polícias civil e militar e do corpo de bombeiros do DF, bem como das necessidades de manutenção, incluindo investimentos e custeio dessas corporações;
9.2.2. do montante de recursos que seria destinado aos serviços públicos de saúde e de educação, incluindo as definições dos parâmetros de previsão e execução orçamentária e financeira desses recursos; e
9.2.3. dos riscos e impactos fiscais, orçamentários, financeiros, operacionais e institucionais decorrentes dos cenários definidos pelo grupo em relação aos itens 1 e 2 do relatório que fundamenta esta decisão;
9.3. determinar aos Ministérios da Fazenda e do Planejamento, Desenvolvimento e Gestão que, no prazo de 180  (cento e oitenta) dias, realizem em conjunto a mensuração, o reconhecimento e a evidenciação no Balanço Patrimonial da União dos valores relativos ao passivo atuarial dos servidores da Polícia Civil do Distrito Federal e dos militares da Polícia Militar do Distrito Federal e do Corpo de Bombeiros Militar do Distrito Federal, conforme previsto no art. 40 da CF/1988, bem como a inclusão no anexo de metas fiscais da LDO, nos termos do inciso IV do § 2º do art. 4º da Lei de Responsabilidade Fiscal;
9.4. determinar ao Fundo Constitucional do Distrito Federal, à Polícia Civil do Distrito Federal, à Polícia Militar do Distrito Federal, ao Corpo de Bombeiros Militar do Distrito Federal, à Secretaria de Estado da Saúde do Distrito Federal e à Secretaria de Estado de Educação do Distrito Federal que, a partir do exercício de 2019, na execução do orçamento do FCDF, providenciem os ajustes necessários para que o empenho, a liquidação e o pagamento das despesas respeitem as dotações do próprio exercício, em conformidade com o princípio da anualidade e o regime de competência, em atendimento ao que dispõe o art. 165, inciso III, da Constituição Federal de 1988 c/c o arts. 2º e 35, inciso II, da Lei 4.320/1964;
9.5. recomendar ao Ministério da Segurança Pública e à Casa Civil da Presidência da República que:
9.5.1. com base no estudo apresentado conforme item 9.2 deste acórdão, em conjunto com os Ministérios da Fazenda e do Planejamento, Desenvolvimento e Gestão:
9.5.1.1. avaliem a edição de projeto de lei que, em observância aos princípios orçamentários da clareza e da especificidade e ao princípio constitucional da transparência, estabeleça mecanismos de financiamento das corporações de segurança segregado dos serviços públicos de saúde e de educação do Distrito Federal, em atendimento ao espírito do art. 21, inciso XIV, com redação dada pela Emenda Constitucional 19/1998, e do § 4º do art. 32 da CF/1988, levando em consideração as informações sobre a dependência de recursos federais pelo DF; 
9.5.1.2. avaliem a possibilidade e a necessidade do estabelecimento de nova metodologia a respeito da correção dos aportes de recursos a serem repassados pela União em substituição à correção anual pela variação da receita corrente líquida da União, prevista no art. 2º da Lei 10.633/2002;
9.5.1.3. analisem a necessidade de inclusão de um limite com gasto de pessoal no próprio FCDF e, em caso de implementação da separação proposta no item 9.5.1.1., no novo mecanismo que vier a ser adotado, tendo em vista os riscos à manutenção das unidades de segurança pela falta de aplicação prática dos limites com gastos de pessoal previstos no arts. 19, § 1º, inciso V, e 20, inciso I, alínea "c" da Lei de Responsabilidade Fiscal;
9.5.1.4. estabeleçam, enquanto a manutenção das forças de segurança pública do Distrito Federal continuar sendo atendida no modelo atual do FCDF, em conjunto com os Ministérios da Fazenda e do Planejamento, Desenvolvimento e Gestão, bem como os órgãos distritais e as corporações de segurança do Distrito Federal, critérios mínimos de governança (entre outros aspectos, as funções e a estratégia do FCDF, as competências e as responsabilidades da União e do Distrito Federal, o envolvimento dos beneficiários de recursos nas definições estratégicas e a promoção efetiva da transparência do Fundo) para que o FCDF cumpra efetivamente seu papel previsto na Lei 10.633/2002 de manutenção das forças de segurança e assistência financeira à saúde e à educação distritais;
9.5.2. envidem esforços para regulamentar o art. 32, § 4º, da CF/1988 de modo a deixar assente o papel das forças de segurança do Distrito Federal, bem como regulamentem o art. 68-A, inciso II, alínea "d", da Lei 13.502/2017, com redação dada pela Lei 13.690/2018, atentando para o papel constitucional de organização das polícias e do corpo de bombeiros militar do DF;
9.5.2. em conjunto com os Ministérios da Fazenda e do Planejamento, Desenvolvimento e Gestão, definam, na regulamentação da política de organização e manutenção da Polícia Civil, da Polícia Militar e do Corpo de Bombeiros Militar do Distrito Federal a ser realizada, as atribuições e as competências do Ministério da Segurança Pública com relação ao processo de elaboração da proposta orçamentária do FCDF, o estabelecimento de critérios e prioridades de distribuição dos recursos às unidades do Fundo (PCDF, PMDF, CBMDF, Secretarias de Estado de Saúde e de Educação do DF) , bem como a supervisão ministerial da execução dos recursos e de eventuais remanejamentos;
9.5.3. levem em consideração, no estabelecimento da política prevista no art. 68-A, inciso II, alínea "d", da Lei 13.502/2017, com redação dada pela Lei 13.690/2018, os riscos à sustentabilidade do fundo, derivados do crescimento elevado dos gastos de pessoal e da inadequada manutenção das forças de segurança decorrente da redução de investimentos;
9.5.4. estudem o arcabouço normativo das corporações de segurança do Distrito Federal e avaliem sua adequação aos padrões estabelecidos para as Forças Auxiliares, expedindo normativos ou proposições legislativas que corrijam eventuais distorções, em especial, regras de promoção, escalas de serviço, área de atuação do Governo do Distrito Federal e política remuneratória;
9.6. recomendar ao Fundo Constitucional do Distrito Federal que, em conjunto com o Ministério da Fazenda, somente efetue bloqueios de créditos orçamentários do FCDF em último caso, em situações de urgência que efetivamente justifiquem tal providência, a fim de não inviabilizar o planejamento das unidades executoras, evitando alterações orçamentárias periódicas no montante de 30% em cada mês, em observância ao art. 21, inciso XIV, da CF/1988, às leis de diretrizes orçamentárias, às leis orçamentárias anuais e ao art. 17 da Portaria SOF 1.428/2018;
9.7.encaminhar cópia deste relatório ao Supremo Tribunal Federal para subsidiar eventual decisão nos autos da Ação Direta de Inconstitucionalidade por Omissão 47, relator Ministro Marco Aurélio;
9.8. encaminhar cópia desta decisão ao Presidente da Comissão  de Fiscalização Financeira e Controle da Câmara dos Deputados; aos Deputados Federais Izalci Lucas e Laerte Bessa; à Câmara dos Deputados; ao Senado Federal; à Casa Civil da Presidência da República; aos Ministérios da Fazenda, do Planejamento, Desenvolvimento e Gestão e da Segurança Pública; ao Fundo Constitucional do Distrito Federal; à Polícia Civil do Distrito Federal; à Polícia Militar do Distrito Federal; ao Corpo de Bombeiros Militar do Distrito Federal; ao Governo do Distrito Federal; e ao Tribunal de Contas do Distrito Federal, dando conhecimento que o inteiro teor dos acórdãos, incluindo relatórios e votos, poderão ser consultados no endereço www.tcu.gov.br/acordaos; e
9.9. considerar a solicitação integralmente atendida e arquivar o presente processo. (grifos acrescidos) 
5.11.	De fato, a orientação dada pelo Tribunal à Secretaria do Tesouro Nacional, à Subsecretaria de Planejamento, Orçamento e Administração do Ministério da Fazenda e à Secretaria de Orçamento Federal por meio do Acórdão 2334/2016-TCU-Plenário, Ministro Relator José Múcio Monteiro, foi no sentido de admissão da continuidade do pagamento de inativos e pensionistas distritais das áreas de saúde e educação com recursos do Fundo Constitucional do Distrito Federal até que este Tribunal deliberasse a respeito da sua legalidade no referido processo TC Processo 022.651/2014-4 (subitem 9.3.2.) . 
5.12.	Entretanto, a deliberação combatida verificou a ocorrência de desvio de finalidade na utilização dos recursos relativos ao Fundo Constitucional do DF e, por essa razão, expediu a determinação. 
5.13.	Quanto ao pleito de ser sustada a análise dessa temática, bem como suspenso o próprio cumprimento da medida cautelar deferida por essa C. Corte, até que sejam concluídos os estudos e as providências adotadas no âmbito do Grupo de Trabalho instituído pelo Decreto 9.826/2019, emanado do Presidente da República, destaca-se que esta Corte de Contas não pode ficar à espera da ação do Poder Executivo ou do Poder Legislativo na realização do estudo pormenorizado e suas consequências, pois a sua atuação está respaldada em normativos já existentes e cabe ao TCU, no exercício de sua jurisdição, dar máxima efetividade aos artigos 21, inciso XIV, da CF/1988, e 1º, da Lei 10.633/2002, por meio de determinações e recomendações. 
5.14.	Ademais o Voto destacou o que se segue (peça 92, p. 2) :
A presta decisão do TCU quando à impossibilidade de pagamento de inativos e pensionistas da educação e da saúde, com recursos do FCDF, é urgente e necessária, para que fossem os problemas do Fundo atacados de forma célere e efetiva, o que não impede a continuidade dos estudos a cargo do grupo de trabalho interministerial, constituído em observância ao Acórdão 2938/2018-TCU-Plenário.
 Busca-se, desta forma, a defesa da legalidade, moralidade e legitimidade da ação administrativa. Ao defender que seria natural aguardar as conclusões do grupo de trabalho, para, apenas então, o TCU se pronunciar, quanto à questão dos pagamentos de inativos da saúde e da educação com recursos do FCDF, deixa o DF transparecer a intenção de apenas ganhar tempo e manter a situação irregular.
Conflito federativo e de competência entre a União, o Distrito Federal, o Tribunal de Contas da União e o Tribunal de Contas do Distrito Federal 
6.	O Governo do Distrito Federal diz que o Tribunal de Contas do Distrito Federal decidiu essa mesma temática de forma diversa do entendimento adotado pelo Tribunal de Contas da União e admitiu-se a atribuição institucional do Tribunal de Contas do Distrito Federal para examinar essa matéria (peça 97, p. 7 e 15-16) . 
6.1.	Defende que o órgão responsável pela resolução desse verdadeiro conflito positivo de competências (TCDF e TCU) consiste no Supremo Tribunal Federal, nos termos do art. 102, I, "f", da Constituição Federal (peça 97, p. 16) . 
6.2.	Argumenta que se trata de situação de absoluta insegurança jurídica decorrente da fiscalização por duas Cortes de Contas a respeito de uma mesma matéria, ainda mais quando existe uma divergência de entendimento entre elas (peça 97, p. 16) . 
6.3.	Conclui que se torna necessário reconhecer a necessidade de reforma da r. decisão ora impugnada, admitindo-se, ao menos por hora, a impossibilidade jurídica de exame da temática em causa (custeio de inativos/pensionistas do Distrito Federal com recursos do FCDF) pelo Tribunal de Contas da União (peça 97, p. 17) .
Análise
6.4.	Os argumentos não devem ser acatados. 
6.5.	Conforme destacado no Voto do Revisor, o Tribunal de Contas da União é o órgão competente para fiscalizar os recursos públicos federais, repassados ao Distrito Federal, no âmbito do Fundo Constitucional do DF, consoante os Acórdãos 1.776/2018 (Relator Ministro Bruno Dantas) , 824/2004 (Relator Ministro-Substituto Lincoln Magalhães da Rocha) , 3.061/2012 (Relator Ministro José Jorge) , 2.154/2013 (Relator Ministro Raimundo Carreiro) , todos do Plenário, dentre muitos outros (peça 66, p. 4) . 
6.6.	Em decisão unânime, a Segunda Turma do Supremo Tribunal Federal (STF) manteve decisão individual do Exmo. Ministro Ricardo Lewandowski no Mandado de Segurança (MS) 28584 e reafirmou que compete ao Tribunal de Contas da União (TCU) a fiscalização de recursos repassados por meio do Fundo Constitucional do Distrito Federal.
MS 28584 AgR / DF - DISTRITO FEDERAL
AG.REG. EM MANDADO DE SEGURANÇA 
Relator (a) : Min. EDSON FACHIN
Julgamento: 28/10/2019
Publicação: 18/11/2019
Órgão julgador: Segunda Turma
Ementa: AGRAVO REGIMENTAL EM MANDADO DE SEGURANÇA. FUNDO CONSTITUCIONAL DO DISTRITO FEDERAL. RECURSOS. FISCALIZAÇÃO. COMPETÊNCIA. TRIBUNAL DE CONTAS DA UNIÃO. AGRAVO A QUE SE NEGA PROVIMENTO. 1. Nos termos do art. 21, XIV, compete à União organizar e manter a polícia civil, a polícia militar e o corpo de bombeiros militar do Distrito Federal, bem como prestar assistência financeira ao Distrito Federal para a execução de serviços públicos, por meio de fundo próprio. 2. Os recursos destinados ao Fundo Constitucional do Distrito Federal pertencem aos cofres federais, consoante disposto na Lei 10.663/2002. 3. A competência para fiscalizar a aplicação dos recursos da União repassados ao FCDF é do Tribunal de Contas da União. 4. Agravo regimental a que se nega provimento.
6.7.	No MS, o Distrito Federal questionava ato do presidente do TCU que havia confirmado a competência daquele órgão para fiscalizar os recursos repassados ao DF pelo Fundo Constitucional, instituído pela Lei 10.633/2002. Segundo o autor, os recursos repassados pela União para manutenção da segurança pública passam a integrar seu patrimônio. Assim, a atuação do TCU no caso representaria ingerência indevida da União em um ente federado.
6.8.	Relator inicial do caso, o Exmo. Ministro Ricardo Lewandowski salientou em decisão individual que, nos termos do artigo 71, inciso VI, da Constituição Federal, o TCU é o órgão competente para fiscalizar os recursos repassados ao DF pelo fundo. O DF questionou essa decisão por meio de agravo regimental, reiterando o argumento de que os recursos em análise seriam receitas obrigatórias e integrariam o patrimônio distrital, razão pela qual a fiscalização estaria a cargo do Tribunal de Contas do DF.
6.9.	O relator do MS, Exmo. Ministro Edson Fachin, votou pelo desprovimento do agravo, mantendo a decisão do Exmo. Ministro Lewandowski. 
6.10.	Lembrou que, de acordo com a jurisprudência do Supremo, compete exclusivamente à União legislar sobre o regime jurídico das Polícias Civil e Militar e do Corpo de Bombeiros do DF e cabe aos cofres federais suportar os efeitos dessa política salarial. Como os recursos para a manutenção da segurança pública no DF pertencem ao Tesouro Nacional, é obrigatório reconhecer que sua fiscalização compete ao Tribunal de Contas da União.
"RECURSO EXTRAORDINÁRIO. PRETENSÃO DE EQUIPARAÇÃO REMUNERATÓRIA DE POLICIAIS CIVIS EMRELAÇÃO AOS POLICIAIS FEDERAIS. INTERESSE DAUNIÃO. COMPETÊNCIA DA JUSTIÇA FEDERAL. 1. Compete privativamente à União legislar sobre o regime jurídico dos Policiais Civis do Distrito Federal, inclusive em matéria remuneratória (Súmula 647/STF) , cabendo, ainda, aos cofres federais suportar os efeitos dessa política salarial (CF/88, art.21, XIV) . Nesses termos, a União Federal tem legitimidade passiva para figurar em demanda coletiva na qual os Policiais Civis do Distrito Federal pleiteiam equiparação de remuneração com os Policiais Federais. 2. Demonstrado o interesse da União no feito, na qualidade de ré, a competência para julgar o processo recai sobre a Justiça Federal (CF/88, art. 109, I) . 3.Recurso extraordinário provido." (RE nº 275.438/DF, Primeira Turma, DJe de 30.10.14) .
6.11.	Além disso, deve-se ressaltar que a Lei Federal 10.633/2002, que "Institui o Fundo Constitucional do Distrito Federal - FCDF, para atender o disposto no inciso XIV do art. 21 da Constituição Federal", assim dispõe:
"Art. 1º Fica instituído o Fundo Constitucional do Distrito Federal - FCDF, de natureza contábil, com a finalidade de prover os recursos necessários à organização e manutenção da polícia civil, da polícia militar e do corpo de bombeiros militar do Distrito Federal, bem como assistência financeira para execução de serviços públicos de saúde e educação, conforme disposto no inciso XIV do art. 21 da Constituição Federal. § 1º As dotações do FCDF para a manutenção da segurança pública e a assistência financeira para a execução de serviços públicos deverão ser discriminadas por atividades específicas. 
§ 2º (VETADO) 
§ 3º As folhas de pagamentos da polícia civil, da polícia militar e do corpo de bombeiros militar do Distrito Federal, custeadas com recursos do Tesouro Nacional, deverão ser processadas através do sistema de administração de recursos humanos do Governo Federal, no prazo máximo de cento e oitenta dias, contado a partir da publicação desta Lei, sob pena de suspensão imediata da liberação dos recursos financeiros correspondentes". 
6.12.	O montante a ser repassado é aprovado pelo Congresso Nacional e consignado na Lei Orçamentária Anual da União.
6.13.	A execução orçamentária e financeira das despesas do Fundo Constitucional do Distrito Federal (FCDF) deve ser realizada diretamente no Siafi, diante do estabelecido nos arts. 18, 19, 20, 55 e 59 da Lei de Responsabilidade Fiscal (LC 101/2000) , e por se tratar de valores sob a responsabilidade e a titularidade da União (Acórdão 2891/2015-TCU-Plenário, Ministro Relator José Múcio Monteiro) .
6.14.	Por fim, os gastos com pessoal do Distrito Federal relativos ao FCDF impactam o limite de gastos de pessoal da União, nos termos do art. 20, I, "c", da Lei de Responsabilidade Fiscal.
6.15.	Desse modo, é inquestionável a competência do TCU para fiscalizar tais recursos.  
Contradição no que se refere ao exame de ausência de vedação expressa para a utilização de recursos do FCDF para o custeio de inativos/pensionistas das áreas de saúde e educação: 
7.	O Governo do Distrito Federal alega que o Acórdão recorrido apontou a ausência de regulamentação expressa por parte da Lei 10.633/2002 a respeito da possibilidade, ou não, do custeio de inativos/pensionistas das áreas de saúde e educação com recursos do FCDF. Em seguida, a mesma decisão sustentou a ilegalidade do referido custeio. Defende que houve contradição nos fundamentos (peça 97, p. 7) .
Análise
7.1.	De fato, foi reconhecido que a Lei 10.633/2002 não possui dispositivo que vede, de forma expressa, o pagamento de inativos da saúde e da educação, conforme voto original (peça 92, p. 3) . 
7.2.	Entretanto, o Ministro Relator considerou que tal é desnecessário, em razão do princípio da legalidade, segundo o qual a Administração Pública só pode fazer o que a lei lhe autoriza (peça 92, p. 3. 
7.3.	Dessa forma, como a lei expressamente fixou a finalidade da assistência financeira da União ("para execução de serviços públicos de saúde e educação") , o Ministro Relator entendeu que seria despiciendo vedar, de forma expressa, todas as outras. 
7.4.	Ademais, deve-se ressaltar que a alegação de existência de contradição foi afastada no exame dos embargos de declaração (peça 92, p. 1) :
Diferentemente do que alega o embargante, não há contradição entre os entendimentos do controle interno, reproduzidos no recurso, e o voto condutor da deliberação embargada. Primeiro, porque a contradição sanada pela via dos embargos deve estar na própria deliberação. Segundo, porque a situação evidenciada pelo controle interno, no sentido de que falta melhor regulamentação de como deve ser a gestão do fundo, a definição de metas e a distribuição de recursos, por área beneficiada, não inviabiliza a conclusão precípua da deliberação recorrida: 
Os artigos 21, inciso XIV, da Constituição Federal, bem como 1º, da Lei 10.633/2002, disciplinam que a assistência financeira da União, no âmbito do FCDF, destina-se à execução de serviços públicos, o que não se confunde com o pagamento de inativos e pensionistas das áreas de saúde e educação do Distrito Federal. 
Tal conclusão decorre de expresso texto constitucional e legal. Ela não depende, data venia, de regulamentação, para aperfeiçoamento da gestão dos recursos do fundo. Aliás, não ocorrendo reforma no mencionado dispositivo constitucional, a regulamentação deverá observar esse entendimento, em respeito à Lei Maior  (grifos acrescidos) . 
7.5.	Dessa forma, não há que se falar em contradição no acórdão combatido. 
Regularidade do pagamento de pensões e proventos de aposentadoria nas áreas de saúde e educação com valores do Fundo Constitucional
8.	O Governo do Distrito Federal alega que art. 21, XIV, da CF estabelece a instituição de um fundo específico para fins de aporte de recursos destinados à assistência financeira para a execução de serviços públicos no âmbito do Distrito Federal. Já o art. 1º da Lei Federal 10.633/2002 possui idêntica previsão, com a restrição de que o mencionado custeio ocorrerá nas áreas de saúde e educação (peça 97, p. 17) .
8.1.	Conclui que o complexo normativo que rege a matéria estabelece que a atuação da União Federal, no caso, resume-se especificamente ao aporte de recursos, competindo ao Distrito Federal a definição da forma de alocação desses valores, desde que sejam eles investidos em segurança pública, saúde e educação, que, em algum momento, exerceram as suas atividades e desempenharam importantes funções para a administração pública (peça 97, p. 17 e 18) . 
8.2.	Destaca que a assistência financeira para a execução de serviços públicos de saúde e educação envolve, também, o custeio de servidores inativos e pensionistas, visto que a inexistência de custeamento de qualquer das áreas poderá comprometer o funcionamento do sistema, causando prejuízos à população local (peça 97, p. 17 e p. 18) .
8.3.	Esclarece que a impossibilidade de utilização de recursos do Fundo não representará imediatamente uma maior alocação de valores na remuneração de servidores ativos ou em investimentos. Simplesmente haverá uma alteração na fonte de custeio, dado o grave quadro fiscal do DF (peça 97, p. 18) . 
8.4.	Menciona as dificuldades associadas ao cumprimento dos mínimos constitucionais em saúde e educação pelo Distrito Federal como resultado da decisão proferida por essa C. Corte de Contas (peça 97, p. 19) . 
8.5.	Requer o acolhimento do recurso de reconsideração, para que seja reconhecida a nulidade do Acórdão 2150/2019-TCU-Plenário, que examinou os embargos de declaração opostos pelo Distrito Federal no presente feito, proferindo-se nova decisão e sanando-se a omissão e as contradições invocadas pelo Distrito Federal neste processo (peça 97, p. 9) . 
Análise
8.6.	Compulsando o processo, verifica-se que a irregularidade foi apurada no Relatório de Auditoria Anual de Contas da Secretaria Federal de Controle Interno (Relatório 201406132) , conforme abaixo (peça 3, p. 95) :
2.1.2 CONSTATAÇÃO 
Inadequação no pagamento de inativos e pensionistas da SEE/DF e SES/DF com recursos do FCDF, sob os aspectos orçamentários. 
Fato: No Relatório de Auditoria Anual de Contas do FCDF, exercício de 2012, foi constatado que a Secretaria de Estado da Educação do Distrito Federal - SEEÍDF vem utilizando os recursos repassados pelo FCDF, na Ação 0312 - Assistência Financeira para a Realização de Serviços Públicos de Educação do Distrito Federal, para pagamento da folha de pessoal, incluindo servidores inativos aposentados) e pensionistas daquele órgão. 
Do total de recursos do FCDF repassados à SEEÍDF, em 2012, 52,5% foi destinado ao Grupo de Despesa Aposentadorias e Reformas, 3,6% a Pensões, e apenas 19,4% a Vencimentos e Vantagens Fixas - Pessoal - Civil (pessoal ativo) . 
8.7.	Ressalta-se que a Secretaria Orçamento Federal - SOF/MP havia se pronunciado sobre o tema por meio da Nota Técnica Conjunta 01-DECON/SEAFI/SOF/MP, de 15/5/2014, informando o seguinte (peça 3, p. 97) : 
Após a análise, esta SOF, restringindo-se aos aspectos orçamentários, entende que, no que tange às ações "0312 - Assistência Financeira para a Realização de Serviços Públicos de Educação do Distrito Federal" e "009T - Assistência Financeira para a Realização de Serviços Públicos de Saúde do Distrito Federal ", o texto pertinente ao campo "Descrição ", constante do Cadastro de Ações, encontra-se em conformidade com as delimitações impostas pelo inciso XIV do art. 21 da Constituição Federal de 1988 e pelo art. 10 da Lei n° 10.633, de 27 de dezembro de 2002, uma vez que a natureza do termo "serviços públicos de saúde e educação" não engloba o pagamento de despesas com pessoal inativo nas mencionadas ações. (grifos acrescidos) .
8.8.	Além disso, a CGU, por meio da Nota Técnica 1672/2015/DEFAZ II/DE/SFC/CGU-PR, relatou que a SPOA/MF, por meio do Oficio 182/2014, informou que reconhecia a inconsistência dos pagamentos com inativos nas citadas Ações Orçamentárias e que a SOF/MP já havia contatado o GDF, por meio do Oficio-Circular 14/SEAFI/SOF/MP, de 12/11/2009, sobre a necessidade de o Governo do Distrito Federal corrigir essa ocorrência (peça 29, p. 34) . Ou seja, desde 2009, o GDF já havia sido informado sobre a inconsistência de pagamentos de inativos com recursos do Fundo Constitucional do DF.
8.9.	Ademais, na nota técnica acima mencionada consta também a informação de que a SPOA/MF rejeitou a proposta do GDF de incluir novo inciso para alocação de dotação específica para pagamento de inativos e pensionistas das áreas de saúde e educação, alegando que a proposição não tem amparo na Lei 10.633/2002 (peça 29, p. 35) .
8.10.	Ademais, o órgão de controle relatou que a SFC/CGU apresentou a Nota Técnica 1.520/GSNOR/SFC/CGU/PR, de 11/9/2015, por meio da qual a Coordenação-Geral de Normas e Orientação para o Sistema de Controle Interno entende que seria necessária a alteração da Lei 10.633/2002 para possibilitar a utilização dos recursos do FCDF para a finalidade questionada (peça 29, p. 37) .
8.11.	Deve-se mencionar ainda que a Consultoria Jurídica junto ao Ministério do Planejamento, Orçamento e Gestão (Conjur/MPOG) encaminhou cópia do Parecer 0795 - 6.8/2014/PFF/ConjurMP/CGU/AGU, mediante o qual concluiu que os recursos repassados pela União ao FCDF não podem ser destinados ao pagamento de pessoal inativo da saúde e educação do Distrito Federal. Entende a Conjur/MPOG que a assistência financeira para realização de serviço público destoa do conceito de inativo e que ressoa inequívoca a impossibilidade de destinação das ações orçamentárias referentes ao FCDF para pagamento de inativo (peça 22, p. 9-10) .
8.12.	No plano normativo, a Lei Complementar 141, de 13/1/2012, que regulamenta o parágrafo 3° do art. 198 da Constituição, para dispor sobre valores mínimos a serem aplicados anualmente pela União, Estados, Distrito Federal e Municípios; e estabelece os critérios de rateio dos recursos de transferências para a saúde e a normas de fiscalização, avaliação e controle das despesas com saúde nas 3 esferas de governo, assim disciplina em seus arts. 2º e 4º, inciso I: 
Art. 2° - Para fins de apuração da aplicação dos recursos mínimos estabelecidos nesta Lei Complementar, considerar-se-ão como despesas com ações e serviços públicos de saúde aquelas voltadas para a promoção, proteção e recuperação da saúde que atendam, simultaneamente, aos princípios extraídos no art. 7° da Lei n°8.080, de 19 de setembro de 1990, e às seguintes diretrizes: 
I - sejam destinadas às ações e serviços públicos de saúde de acesso universal, igualitário e gratuito; 
II- estejam em conformidade com objetivos e metas explicitadas nos Planos de Saúde de cada ente da Federação; e 
III - sejam de responsabilidade específica do setor da saúde, não se aplicando a despesas relacionadas a outras políticas que atuam sobre determinantes sociais e econômicos, ainda que incidentes sobre as condições de saúde da população. 
Art. 4° - Não constituirão despesas com ações e serviços públicos de saúde, para fins de apuração dos percentuais mínimos de que trata esta Lei Complementar, aquelas decorrentes de: 
I- pagamento de aposentadoria e pensões, inclusive dos servidores da saúde; 
 (...) (grifos acrescidos) 
8.13.	Ademais, deve-se ressaltar o contido no art. 71 da Lei 9.394/1996, que estabelece as diretrizes e bases da educação:
Art. 71. Não constituirão despesas de manutenção e desenvolvimento do ensino aquelas realizadas com:
I - pesquisa, quando não vinculada às instituições de ensino, ou, quando efetivada fora dos sistemas de ensino, que não vise, precipuamente, ao aprimoramento de sua qualidade ou à sua expansão;
II - subvenção a instituições públicas ou privadas de caráter assistencial, desportivo ou cultural;
III - formação de quadros especiais para a administração pública, sejam militares ou civis, inclusive diplomáticos;
IV - programas suplementares de alimentação, assistência médico-odontológica, farmacêutica e psicológica, e outras formas de assistência social;
V - obras de infra-estrutura, ainda que realizadas para beneficiar direta ou indiretamente a rede escolar;
VI - pessoal docente e demais trabalhadores da educação, quando em desvio de função ou em atividade alheia à manutenção e desenvolvimento do ensino.  (grifos acrescidos) 
8.14.	Compulsando a CF, verifica-se que a Lei Maior distingue as expressões "remuneração", "proventos" e "pensão":
Art. 37. A administração pública direta e indireta de qualquer dos Poderes da União, dos Estados, do Distrito Federal e dos Municípios obedecerá aos princípios de legalidade, impessoalidade, moralidade, publicidade e eficiência e, também, ao seguinte:  
 (...) 
XI - a remuneração e o subsídio dos ocupantes de cargos, funções e empregos públicos da administração direta, autárquica e fundacional, dos membros de qualquer dos Poderes da União, dos Estados, do Distrito Federal e dos Municípios, dos detentores de mandato eletivo e dos demais agentes políticos e os proventos, pensões ou outra espécie remuneratória, percebidos cumulativamente ou não, incluídas as vantagens pessoais ou de qualquer outra natureza, não poderão exceder o subsídio mensal, em espécie, dos Ministros do Supremo Tribunal Federal, aplicando-se como limite, nos Municípios, o subsídio do Prefeito, e nos Estados e no Distrito Federal, o subsídio mensal do Governador no âmbito do Poder Executivo, o subsídio dos Deputados Estaduais e Distritais no âmbito do Poder Legislativo e o subsídio dos Desembargadores do Tribunal de Justiça, limitado a noventa inteiros e vinte e cinco centésimos por cento do subsídio mensal, em espécie, dos Ministros do Supremo Tribunal Federal, no âmbito do Poder Judiciário, aplicável este limite aos membros do Ministério Público, aos Procuradores e aos Defensores Públicos;         (Redação dada pela Emenda Constitucional nº 41, 19.12.2003) 
Art. 40. O regime próprio de previdência social dos servidores titulares de cargos efetivos terá caráter contributivo e solidário, mediante contribuição do respectivo ente federativo, de servidores ativos, de aposentados e de pensionistas, observados critérios que preservem o equilíbrio financeiro e atuarial.           (Redação dada pela Emenda Constitucional nº 103, de 2019) 
 (...) 
2º Os proventos de aposentadoria não poderão ser inferiores ao valor mínimo a que se refere o § 2º do art. 201 ou superiores ao limite máximo estabelecido para o Regime Geral de Previdência Social, observado o disposto nos §§ 14 a 16.            (Redação dada pela Emenda Constitucional nº 103, de 2019) 
8.15.	Menciona-se ainda que o art. 22, inciso I, da Lei 11. 494/2007, que regulamenta o Fundo de Manutenção e Desenvolvimento da Educação Básica e de Valorização dos Profissionais da Educação - Fundeb, assim disciplina acerca da remuneração dos profissionais do magistério da educação básica em efetivo exercício na rede pública: 
Art. 22.  Pelo menos 60% (sessenta por cento) dos recursos anuais totais dos Fundos serão destinados ao pagamento da remuneração dos profissionais do magistério da educação básica em efetivo exercício na rede pública. 
Parágrafo único.  Para os fins do disposto no caput deste artigo, considera-se: 
I - remuneração: o total de pagamentos devidos aos profissionais do magistério da educação, em decorrência do efetivo exercício em cargo, emprego ou função, integrantes da estrutura, quadro ou tabela de servidores do Estado, Distrito Federal ou Município, conforme o caso, inclusive os encargos sociais incidentes; (grifos acrescidos) 
8.16.	Partindo-se de uma interpretação sistemática com os dispositivos acima elencados, a "manutenção e desenvolvimento do ensino" (disciplinado no art. 71 da Lei 9.394/1996)  deve considerar apenas as despesas destinadas à remuneração e ao aperfeiçoamento dos profissionais em educação e que exerçam cargo, emprego, ou função na atividade de ensino, excluindo-se, por conseguinte as despesas que envolvam gastos com inativos e pensionistas, pois a lei faz distinção entre as espécies de rendimento: remuneração, proventos e pensão. 
8.17.	Deve-se mencionar ainda, conforme destacado pela CGU, que o Parecer CNE/CP 26/1997, emitido Conselho Nacional de Educação, concluiu que os inativos não contribuem nem para a manutenção nem para o desenvolvimento do ensino, não devendo ser computado, portanto, nos limites mínimos da aplicação em Manutenção e Desenvolvimento do Ensino - MDE (peça 29, p. 30) . 
8.18.	Dessa forma, pelo conjunto dos normativos e manifestações sobre a matéria o que se verifica é que as despesas com inativos e pensionistas nas áreas de educação e saúde do Distrito Federal não se enquadram, em termos orçamentários, como serviços públicos de saúde e educação. 
8.19.	Em relação à atuação da União, que segundo o recorrente se resumiria ao aporte de recursos, competindo ao Distrito Federal a definição da forma de alocação desses valores, desde que sejam eles investidos em segurança pública, saúde e educação, que, em algum momento, exerceram as suas atividades e desempenharam importantes funções para a administração pública, deve-se asseverar que a determinação do TCU não resultou da discussão acerca da competência ou não da União na forma da alocação dos recursos relativos ao Fundo Constitucional do DF, mas sim da aplicação dos ditames legais. 
8.20.	Dessa forma, se assevera que, inclusive a discricionariedade, quando existente, na atuação dos administradores públicos, está balizada pela atuação conforme a lei e princípios constitucionais. 
8.21.	Por fim deve-se ressaltar que foi reconhecido, pelo Voto do Revisor, as dificuldades retratadas pelo Distrito Federal para sanar a irregularidade e com o objetivo de evitar problemas na prestação de serviços públicos essenciais pelo ente federado, foi concedido prazo ao DF, para que apresente plano de ação, reorganize suas finanças e passe a cumprir o disposto nos artigos 21, inciso XIV, da Constituição Federal, e 1º, da Lei 10.633/2002 (subitem 9.4.2 do acórdão combatido) . Ademais, a determinação para cautelarmente, se abster de pagar englobou apenas os novos benefícios previdenciários, concedidos a servidores da educação e saúde, por serem de responsabilidade exclusiva do tesouro do Distrito Federal (subitem 9.4.1 do acórdão combatido) . 
INFORMAÇÕES ADICIONAIS
9.	Por meio da resposta ao Ofício/TCU 1109/2019 (peça 126) , o Distrito Federal informa que está cumprindo a medida cautelar determinada no item 9.4.1 do Acórdão 1895/2019-TCU-Plenário, conforme informações constantes do Ofício/SEI 2.063/2019-SEEC/GAB, emanada do Secretário de Estado de Economia do Distrito Federal (peça 127) . 
9.1.	Destaca-se que a questão acerca do pagamento de aposentadorias e pensões com os recursos transferidos ao FCDF, inclusive nas áreas de saúde e educação, foi inserida na minuta da PEC 113/2019, ainda sob tramitação. 
CONCLUSÃO 
10.	Não houve omissão do Acórdão embargado relativamente à edição do Decreto Federal 9.826/2019, que instituiu um Grupo de Trabalho Interministerial no âmbito da União Federal. Entende-se que esta Corte de Contas não pode ficar à espera da ação do Poder Executivo ou do Poder Legislativo na realização do estudo pormenorizado e suas consequências, pois a sua atuação está respaldada em normativos já existentes e cabe ao TCU, no exercício de sua jurisdição, dar máxima efetividade aos artigos 21, inciso XIV, da CF/1988, e 1º da Lei 10.633/2002, por meio de determinações e recomendações.
10.1.	Não há que se falar em conflito federativo e de competência entre a União, o Distrito Federal, o Tribunal de Contas da União e o Tribunal de Contas do Distrito Federal.  O Tribunal de Contas da União é órgão competente para fiscalizar os recursos públicos federais, repassados ao Distrito Federal, no âmbito do Fundo Constitucional do DF. 
10.2.	Também não se verifica contradição no que se refere ao exame de ausência de vedação expressa para a utilização de recursos do FCDF para o custeio de inativos/pensionistas das áreas de saúde e educação. A Lei 10.633/2002 expressamente fixou a finalidade da assistência financeira da União ("para execução de serviços públicos de saúde e educação") sendo, dessa forma desnecessário vedar, de forma expressa, todas as outras. 
10.3.	As despesas com inativos e pensionistas nas áreas de educação e saúde do Distrito Federal não se enquadram, em termos orçamentários, como serviços públicos de saúde e educação. Pelo fato de os recursos relativos ao Fundo Constitucional do DF serem destinados, exclusivamente, para a execução de serviços, o pagamento de qualquer despesa que não se enquadre no conceito de serviço, a exemplo do pagamento de servidores inativos e pensionistas, é ilegal e caracteriza desvio de finalidade. 
PROPOSTA DE ENCAMINHAMENTO
11.	Ante o exposto, submete-se à consideração superior a presente análise do recurso de reconsideração interposto pelo Governo do Distrito Federal contra o Acórdão 1895/2019-TCU-Plenário, propondo-se, com fundamento nos artigos 32, inciso I, e 33, da Lei 8.443/1992:
	I - conhecer do recurso, e, no mérito, negar-lhe provimento;
	II - dar ciência da deliberação que vier a ser adotada ao recorrente e demais interessados. 
2.	O representante do MPTCU que atuou no feito, Subprocurador-Geral Paulo Soares Bugarin, manifestou-se de acordo com a proposta da unidade instrutiva, conforme se observa do parecer à peça 131, transcrito a seguir:
	Examina-se recurso de reconsideração (peça 97) interposto pelo Governo do Distrito Federal contra o Acórdão 1895/2019-TCU-Plenário (peça 65) , mediante o qual esta Corte excluiu do rol de responsáveis dirigentes da Polícia Civil, da Polícia Militar e do Corpo de Bombeiros Militar do Distrito Federal, julgou regulares e regulares com ressalva as contas dos demais responsáveis arrolados, bem como fez determinações ao Fundo Constitucional do Distrito Federal - FCDF, ao Ministério da Economia e à unidade técnica do Tribunal.
Deve-se destacar que foi determinado ao FCDF, cautelarmente, que se abstivesse de pagar quaisquer novos benefícios previdenciários concedidos a servidores da educação e saúde, por serem essas despesas de responsabilidade do tesouro do Distrito Federal, bem como medidas para sanear a questão da apropriação desses recursos pelo DF (subitem 9.4.1 do Acórdão 1895/2019-TCU-Plenário) .
O exame de admissibilidade do recurso de reconsideração apresentado foi realizado pelas instruções de peças 105-106. Por meio do Despacho de peça 109, foram suspensos os efeitos dos itens 9.4 e 9.4.2 e deixou-se de conhecer o recurso contra o item 9.4.1.
Como bem lembrou a Serur, o Acórdão 2334/2016-TCU-Plenário admitiu a continuidade do pagamento de inativos e pensionistas distritais das áreas de saúde e educação com recursos do Fundo Constitucional do Distrito Federal até que o Tribunal deliberasse a respeito da sua legalidade no referido processo TC Processo 022.651/2014-4, o que ocorreu por meio do Acórdão ora recorrido.
Vale destacar que é incabível o pedido de suspensão do cumprimento da medida cautelar (item 9.4.1) , primeiro porque o recurso adequado contra a referida medida seria o agravo e, segundo, como bem ponderou a Serur, a cautelar está respaldada nos arts. 21, inciso XIV, da CF/88, e 1º da Lei 10.633/2002.
Deve-se ressaltar, ademais, que o Tribunal foi cauteloso em proibir o pagamento apenas de novos benefícios previdenciários com recursos do FCDF. A respeito do passivo, determinou a apresentação de estudos para sanear a situação irregular.
II
Dentre os argumentos recursais apresentados, o DF defende que existe um conflito de competências para análise da matéria.
Sobre o assunto, a unidade técnica elencou Acórdãos do TCU que reiteradamente entenderam ser o Tribunal de Contas da União competente para fiscalizar os recursos públicos federais repassados ao Distrito Federal, no âmbito do Fundo Constitucional do DF.
Além disso, a segunda turma do STF, ao analisar agravo regimental interposto contra decisão monocrática proferida no âmbito do MS 28.584, concluiu que os recursos destinados ao Fundo Constitucional do Distrito Federal pertencem aos cofres federais, consoante disposto na Lei 10.663/2002, e que a competência para fiscalizar a aplicação desses recursos é do Tribunal de Contas da União.
Como bem observou a instrução técnica, não é possível acolher a tese de que, ante a ausência de vedação do uso dos recursos do FCDF para o pagamento de pessoal, em especial, inativos das áreas de saúde e educação, isso pode ser interpretado como liberdade para o uso dos recursos nessa finalidade.
O Distrito Federal, em seu recurso, reitera a tese de que cabe à União Federal apenas a obrigação de aportar recursos no FCDF, competindo ao Distrito Federal a exclusividade pela definição da forma de alocação desses valores (peça 97, p. 17 e 18) .
Com base nesse raciocínio, reafirma que a assistência financeira para a execução de serviços públicos de saúde e educação envolve, também, o custeio de servidores inativos e pensionistas (peça 97, p. 17 e 18) .
A unidade técnica rebate adequadamente esses posicionamentos apresentando fundamentos legais, normativos e técnicos.
De fato, como ponderado pela Serur, as despesas com inativos das áreas de educação e saúde do Distrito Federal não se enquadram no conceito de execução de serviços públicos e, portanto, o uso dos recursos do FCDF para esse fim caracteriza desvio de finalidade.
Assim, em vista de todos os elementos colhidos pelo TCU nos presentes autos e em outros processos, não se vislumbra como acolher o recurso apresentado pelo DF.
III
Desse modo, considerando adequada a análise da unidade técnica, este representante do Ministério Público de Contas manifesta-se de acordo com a proposta de encaminhamento (peça 128) , no sentido de que esta Corte conheça e negue provimento ao presente recurso de reconsideração, mantendo-se os exatos termos do Acórdão 1895/2019-TCU-Plenário.
É o relatório.

Julio Cesar Borges de Resende (OAB/DF 8.583E), Allan Lúcio Sathler, Joao Marcos Fonseca de Melo (OAB/DF 26.323) e outros.

Subprocurador-Geral Paulo Soares Bugarin.

PRESTAÇÃO DE CONTAS DO FCDF. EXERCÍCIO 2013. DESVIO DE FINALIDADE NA UTILIZAÇÃO DE RECURSOS DO FCDF. PAGAMENTO DE APOSENTADORIA E PENSÃO PARA SERVIDORES DAS ÁREAS DE SAÚDE E EDUCAÇÃO DO DF. IMPOSSIBILIDADE. DETERMINAÇÃO CAUTELAR PARA ABSTENÇÃO DE CONCESSÃO DE NOVOS BENEFÍCIOS PREVIDENCIÁRIOS. DETERMINAÇÃO PARA APRESENTAÇÃO DE PLANO DE AÇÃO PARA A SOLUÇÃO DA IRREGULARIDADE DETECTADA. RECURSO DE RECONSIDERAÇÃO. ADMISSIBILIDADE. RAZÕES RECURSAIS INSUFICIENTES PARA DESCARACTERIZAR A REFERIDA IRREGULARIDADE. NEGATIVA DE PROVIMENTO. NOTIFICAÇÃO.

PRESTAÇÃO DE CONTAS (PC)

Secretaria de Recursos (Serur).

Em apreciação, recurso de reconsideração interposto pelo Governo do Distrito Federal - GDF (peça 97) contra o Acórdão 1895/2019-TCU-Plenário que, ao julgar a prestação de contas do Fundo Constitucional do Distrito Federal (FCDF) relativa ao exercício de 2013, determinou ao referido Fundo que, entre outros e ao que interessa ao presente recurso, abstivesse-se, cautelarmente, de pagar novos benefícios previdenciários a servidores do Distrito Federal das áreas de educação e saúde, bem como que apresentasse ao TCU, no prazo de 180 dias, plano de ação destinado a sanear a situação de pagamento irregular identificada.
A irregularidade que ensejou a determinação supra se refere à utilização de recursos do FCDF para pagamento de despesas com inativos e pensionistas das áreas de saúde e educação do Distrito Federal, o que propiciou desvio de finalidade na utilização de recursos do referido fundo para execução de serviços de saúde e educação no montante de R$ 2,6 bilhões, com infração, entre outros, ao disposto no art. 21, inciso XIV, da CF/1988 e art. 1° da Lei 10.633/2002, c/c art. 4º da Lei Complementar 141/2012, art. 71 da Lei 9.394/1996.
De se dizer que a decisão desta Corte de Contas de exigir uma solução paulatina para os pagamentos dos benefícios previdenciários já concedidos aos servidores das áreas de saúde e educação do GDF com os recursos do FCDF, na forma de plano de ação, teve por objetivo evitar intercorrências na prestação de serviços públicos à população do Distrito Federal (DF) , permitindo uma transição planejada para a situação de regularidade desejada.
O acórdão ora recorrido foi objeto de oposição de embargos de declaração pelo GDF (peça 88) . Mediante Acórdão 2150/2019-TCU-Plenário (peça 91) , o TCU conheceu da espécie recursal e, no mérito, rejeitou-a.
Após analisar as razões de apelo aviadas pelo GDF, a Secretaria de Recursos - Serur, em pronunciamentos uniformes (peças 128 a 130) , pugna pelo conhecimento da espécie, por atender aos requisitos de admissão, para, no mérito, sugerir a negativa de provimento, proposta que foi acompanhada pelo representante do MPTCU que atuou no feito, Subprocurador-Geral Paulo Soares Bugarin, em parecer à peça 131.
Conheço do presente recurso de reconsideração, por preencher os requisitos de admissibilidade tratados nos arts. 32, inciso I, e 33 da Lei 8.443/1992. No mérito, acompanho as conclusões dos pareceres prévios, cujos argumentos, transcritos no relatório precedente, acolho em minhas razões de decidir, sem prejuízo de trazer a relevo as questões que entendo mais significativas para o deslinde do feito.
O GDF inicia suas razões de apelo invocando a existência de vícios na decisão recorrida, reiterando argumentos já apreciados em sede de embargos de declaração. Alega a existência de omissão e de contradição a macular a deliberação ora recorrida. 
De acordo com o recorrente, a existência de omissão restaria caracterizada em razão de que a decisão adversada teria desconsiderado a existência do Decreto 9.826/2019, que instituiu grupo de trabalho interministerial no âmbito da União, para fins de cumprimento do Acórdão 2938/2018-TCU-Plenário, proferido em sede de auditoria operacional no FCDF realizada para atendimento de solicitação do Congresso Nacional.  
O grupo de trabalho em menção teve por finalidade elaborar estudo sobre o FCDF que contemplasse, entre outros, a destinação dos recursos para o custeio dos serviços públicos de saúde e de educação, inclusive sobre as definições dos parâmetros de previsão e execução orçamentária e financeira desses recursos, razão pela qual o recorrente sustenta que o TCU deveria suspender as determinações endereçadas ao GDF até o desfecho das atividades do referido grupo de trabalho.
As razões recursais ora delineadas não merecem ser acolhidas.
Esse mesmo argumento foi enfrentado em sede de embargos de declaração. Na ocasião, o voto condutor (peça 92) do Acórdão 2150/2019-TCU-Plenário esclareceu que apesar de o Decreto 9.826/2019 não ter sido expressamente mencionado na decisão embargada, ele foi por ela considerado na medida em que as determinações exaradas pelo TCU não impediram a continuidade dos estudos objeto do decreto.
Diga-se que um dos objetivos do grupo de trabalho era o de propor a regulamentação do FCDF, em razão das falhas de governança que foram detectadas na ocasião. Referida regulamentação, contudo, por si só, não teria o condão de alterar as disposições constitucional (art. 21, inciso XIV, da CF/1988) e legal (art. 1º da Lei 10.633/2002) que não preveem a possibilidade de utilização de recursos do FCDF para o pagamento de aposentados e pensionistas das áreas de educação e saúde do Distrito Federal, vez que adstrita e subordinada aos comandos legais que busca regular.
Corrobora esse entendimento, o relatório final elaborado pelo grupo de trabalho a que se refere o Decreto 9.826/2019 (peça 247, TC Processo 019.364/2017-2) . Nele, consta a informação de que o incremento da autonomia do GDF sobre a gestão dos recursos do FCDF requer alterações normativas em dispositivos da CF/1988 (arts. 21, inciso XIV, e 32) e da Lei 10.633/2002.
Prossegue o recorrente alegando a existência de vício de contradição, seja em razão da existência de conflito de competência entre o TCU e o Tribunal de Contas do Distrito Federal (TCDF) em relação à competência para fiscalizar recursos do FCDF, seja em função de o TCU, ao tempo em que aponta a ausência de vedação expressa na Lei 10.633/2002 para a utilização de recursos do FCDF para o custeio de inativos/pensionistas das áreas de saúde e educação, sustentar a ilegalidade de tais pagamentos.
Inexiste o alegado conflito de competência, apesar de o TCDF já ter se pronunciado a favor da tese defendida pelo GDF acerca da regularidade desses pagamentos, em posição contrária ao defendido por esta Corte.
É pujante a jurisprudência do TCU no sentido de que a Corte de Contas Federal é o órgão competente para fiscalizar os recursos públicos federais repassados ao DF mediante o FCDF, conforme restou decidido pelos Acórdãos 1.776/2018, 824/2004, 2.154/2013, 3.061/2012, todos do Plenário do TCU.
Nesse mesmo sentido é o entendimento do Supremo Tribunal Federal - STF, ao apreciar o MS 28.584 AgR, julgado em 28/10/2019, cuja ementa transcrevo a seguir:
Ementa: AGRAVO REGIMENTAL EM MANDADO DE SEGURANÇA. FUNDO CONSTITUCIONAL DO DISTRITO FEDERAL. RECURSOS. FISCALIZAÇÃO. COMPETÊNCIA. TRIBUNAL DE CONTAS DA UNIÃO. AGRAVO A QUE SE NEGA PROVIMENTO. 1. Nos termos do art. 21, XIV, compete à União organizar e manter a polícia civil, a polícia militar e o corpo de bombeiros militar do Distrito Federal, bem como prestar assistência financeira ao Distrito Federal para a execução de serviços públicos, por meio de fundo próprio. 2. Os recursos destinados ao Fundo Constitucional do Distrito Federal pertencem aos cofres federais, consoante disposto na Lei 10.663/2002. 3. A competência para fiscalizar a aplicação dos recursos da União repassados ao FCDF é do Tribunal de Contas da União. 4. Agravo regimental a que se nega provimento. (grifos não presentes no original) 
Diversas normas reforçam o entendimento de que os recursos do FCDF são de natureza federal, a exemplo daquela que integra o art. 20, inciso I, alínea "c", da LC 101/2000 (Lei de Responsabilidade Fiscal - LRF) , segundo o qual os gastos do DF com pessoal, com recursos oriundos do FCDF, impactam o limite de gastos com pessoal da União, e que consta dos arts. 18, 19, 20, 55 e 59 da mesma lei, que estabelece que a execução orçamentária e financeira dos recursos do FCDF deve ser realizada no sistema Siafi.
Também não há que se falar em contradição em razão de o TCU, apesar de ter expressamente reconhecido o silêncio da Lei 10.633/2002, em não proibir o pagamento de aposentados e pensionistas das áreas de educação e saúde do DF, ter afirmado que tal desembolso seria ilegal.
Ora, a atividade de interpretação das normas existe justamente para lhe extrair o real significado e alcance, com base em princípios e regras de hermenêutica aplicáveis. A inexistência de expressa vedação de determinada conduta não pressupõe sua autorização tácita, se, do sistema normativo aplicável, puder ser extraído tal proibição.
Como bem mencionou o relator ao apreciar os embargos de declaração que culminou com a prolação do Acórdão 2150/2019-TCU-Plenário, por se tratar de regra que amolda a atividade do Estado, deve ser observado o princípio da legalidade, em sua acepção estrita, segundo o qual a Administração Pública só pode fazer aquilo que a lei lhe autoriza. 
Nesse cenário, não poderia o gestor público estender a finalidade da assistência financeira da União para a execução de serviços públicos de saúde e educação, nos termos do art. 1º da Lei  10.633/2002, de forma a permitir a execução de despesas alheias à prestação desses serviços, o que, por dedução lógica, não inclui os gastos com inativos e pensionistas.
Com relação ao mérito propriamente dito, relacionado à regularidade dos pagamentos de pensões e proventos e de aposentadoria nas áreas de saúde e educação do DF, alega o GDF que: 
a atuação da União, nos termos da legislação de regência, resume-se ao aporte dos recursos para o FCDF, incumbindo ao GDF a forma de alocação desses recursos, desde que investidos nas áreas especificadas na constituição: saúde, educação e segurança; 
o pagamento de pensões e aposentadorias nas áreas de educação e saúde se insere na assistência financeira da União para que o DF execute ações em ambas as áreas, na medida em que a não realização dos pagamentos mencionados poderá comprometer o funcionamento do sistema, causando prejuízo à população; 
 as sobras que decorrerão do não pagamento de aposentados e pensionistas não ensejarão a elevação de gastos com servidores ativos ou com investimentos, mas haverá uma simples alteração na fonte de custeio, dado o grave quadro fiscal do DF; 
 terá dificuldades em dar cumprimento à decisão do TCU, na medida em que poderá comprometer a alocação dos mínimos constitucionais em saúde e educação pelo DF.
Tais argumentos não merecem prosperar.
Reproduzo, a seguir, dispositivos normativos que tratam da matéria, em especial o art. 21, inciso XIV, da CF/1988 e o art. 1º da Lei 10.633/2002:
CF/1988
Art. 21. Compete à União: 
 (...) 
XIV - organizar e manter a polícia civil, a polícia penal, a polícia militar e o corpo de bombeiros militar do Distrito Federal, bem como prestar assistência financeira ao Distrito Federal para a execução de serviços públicos, por meio de fundo próprio;  (redação dada pela EC 104/2019) 
Lei 10.633/2002
Art. 1º Fica instituído o Fundo Constitucional do Distrito Federal - FCDF, de natureza contábil, com a finalidade de prover os recursos necessários à organização e manutenção da polícia civil, da polícia militar e do corpo de bombeiros militar do Distrito Federal, bem como assistência financeira para execução de serviços públicos de saúde e educação, conforme disposto no inciso XIV do art. 21 da Constituição Federal. (grifos não presentes no original) 
O texto constitucional trata de forma diferenciada a aplicação dos recursos do FCDF na área de segurança pública das demais áreas. Para a área de segurança, ele é taxativo ao destinar os recursos do FCDF para a organização e manutenção das polícias que menciona, em clara autorização para permitir todo tipo de custeio, entre eles, aquele que se refere ao pagamento de servidores que integram tais carreiras, sem distinção entre as condições de ativo, inativo ou pensionista.
Com relação às demais áreas assistidas, o legislador constituinte, ao tempo em que foi silente em não as mencionar, foi explícito ao restringir o apoio financeiro ao DF para custear apenas a execução desses serviços públicos.
Referida lacuna constitucional foi devidamente colmatada pela Lei 10.663/2002 que, em seu art. 1º, especificou as áreas de saúde e educação como sendo aquelas cujos serviços públicos poderiam contar com o auxílio financeiro da União mediante recursos do FCDF.
Consectário lógico dessa limitação a emoldurar os gastos à execução dos serviços públicos de saúde e educação é que esse tipo de custeio engloba exclusivamente as despesas incorridas pelo DF para a oferta desses serviços à população, entre elas, o pagamento de pessoal envolvido na prestação do serviço, independentemente da relação jurídica tida com o DF, e que, por via reversa, não inclui outras despesas alheias a essa execução, a exemplo de pagamento de aposentados e pensionistas.
A diferenciação quanto à destinação dos recursos do FCDF, quando se compara a área de segurança com as demais, indica, de forma clara, a opção política de fortalecer a área de segurança pública no DF, demonstrada pela intenção do legislador em autorizar que esses recursos pudessem ser utilizados de forma irrestrita para a manutenção das forças de segurança pública do DF, incluindo o pagamento de inativos e pensionistas.
Outros dispositivos normativos, cuja análise se mostra necessária, adotado o processo de interpretação sistemática da norma, robustecem o entendimento abraçado por esta Corte de Contas acerca da inviabilidade de se promover o pagamento de inativos das áreas de saúde e educação com recursos do FCDF, em razão de sua destinação constitucional específica para custear a execução desses serviços.
Na função saúde, a LC 141/2012, que regulamenta o § 3º do art. 198 da CF/1988, estabelece em seu art. 4º, expressa proibição de se considerar como despesas com ações e serviços públicos de saúde, para os fins de que ela trata, o pagamento de aposentadorias e pensões.
Com relação à área de educação, a Lei 9.394/1996, que estabelece as diretrizes e bases da educação nacional, preconiza que as despesas com a manutenção e o desenvolvimento do ensino deve considerar, em relação aos custos com pessoal, apenas aquelas relativas a pagamentos do pessoal que efetivamente esteja alocado a essas atividades.  
Ainda acerca da impossibilidade de pagamento de aposentados e pensionistas das áreas de saúde e educação do DF com recurso do FCDF, a unidade instrutiva aponta a existência de pareceres nesse sentido - a exemplo daqueles consubstanciados na Nota Técnica Conjunta 01-DECON/SEAFI/SOF/MP, de 15/5/2014 (mencionada na p. 97 da peça 3) e no Parecer 0795 - 6.8/2014/PFF/ConjurMP/CGU/AGU (peça 22, p. 6-10) -, além de mencionar as iniciativas infrutíferas da área orçamentária da União que buscaram a regularização dessa questão junto ao GDF.
Assim, não procede a alegação do recorrente de que o GDF poderia destinar os recursos do FCDF a seu talante, desde que aplicados nas áreas de segurança, saúde e educação, visto que o constituinte não lhe concedeu tal prerrogativa, ao contrário, fixou destinação específica, que deve ser observada pelo ente federativo. 
Não se pode negar nem deixar de reconhecer a importância desses profissionais das áreas de saúde e educação na condução e execução das políticas públicas quando se encontravam em atividade, devendo ser devidamente remunerados na inatividade, na forma assegurada pela legislação de regência. Contudo, não há como admitir, pelas razões já amplamente debatidas nestes autos, que o custeio desse tipo de despesa ocorra à conta do FCDF.
Por fim, cabe trazer brevíssimas considerações acerca das consequências práticas a que o DF restará submetido em razão do cumprimento da decisão desta Corte de Contas.
Observo que a decisão vergastada considerou tais consequências na medida em que concedeu ao GDF autonomia para, de acordo com suas limitações financeiras e orçamentárias, buscasse a definição, em plano de ação a ser elaborado em prazo razoável, das medidas necessárias à transição para a situação de regularidade, de sorte a minimizar os seus impactos na esfera de atuação do ente federado.
Aliás, não poderia ser diferente. O art. 23 da Lei de Introdução às Normas do Direito Brasileiro (LINDB) , com redação dada pela Lei 13.655/2018, estabeleceu a necessidade de previsão de um regime de transição quando a decisão adotada na esfera de controle puder trazer impacto significativo para a população atingida. Eis o seu teor:
Art. 23.  A decisão administrativa, controladora ou judicial que estabelecer interpretação ou orientação nova sobre norma de conteúdo indeterminado, impondo novo dever ou novo condicionamento de direito, deverá prever regime de transição quando indispensável para que o novo dever ou condicionamento de direito seja cumprido de modo proporcional, equânime e eficiente e sem prejuízo aos interesses gerais.  (grifos não presentes no original) 
Cabe o registro de que a determinação cautelar que integra o subitem 9.4.1 do decisum recorrido, para que o FCDF se abstenha de pagar novos benefícios previdenciários concedidos a servidores da saúde e educação do DF, vem sendo cumprida pelo GDF, nos termos do que foi informado a esta Corte pelo Ofício/SEI 2.063/2019-SEEC/GAB (peça 127) .
Pelas razões expostas, entendo que, no mérito, deve ser negado provimento ao recurso de reconsideração interposto pelo GDF, porquanto não restou descaracterizada a irregularidade relacionada ao desvio de finalidade na utilização dos recursos do FCDF.
Com essas considerações, voto para que o Tribunal aprove a minuta de acórdão que ora submeto à consideração deste Colegiado.
TCU, Sala das Sessões Ministro Luciano Brandão Alves de Souza, em 29 de setembro de 2021.
Ministro VITAL DO RÊGO 
Relator